臺灣高雄地方法院民事判決　　　　　　　　96年度訴字第28號
原　　　告　乙○○
被　　　告　甲○○
訴訟代理人　謝信義律師
複　代理人　何曜男律師
上當事人間請求債務人異議之訴事件，經本院於民國96年5 月16
日言詞辯論終結，判決如下：
    主      文
原告之訴駁回。
訴訟費用由原告負擔。
    事實及理由
一、按訴狀送達後，原告不得將原訴變更或追加他訴。但請求之
    基礎事實同一者，不在此限，民事訴訟法第255 條第1 項第
    2 款定有明文。所謂請求之基礎事實同一，係指變更或追加
    之訴與原訴之原因事實，有其社會事實上之共通性及關聯性
    ，而就原請求所主張之事實及證據資料，於變更或追加之訴
    得加以利用，且無害於他造當事人程序權之保障，俾符訴訟
    經濟。本件原告原僅起訴請求撤銷本院95年度執字第69812
    號強制執行程序（下稱系爭執行程序），嗣於民國96年5 月
    16日，追加請求被告返還因系爭執行程序而受償之新臺幣（
    下同）15,000元，因原告起訴與事後追加之請求，均係基於
    被告據以聲請強制執行之執行名義，已於執行名義成立後，
    發生消滅請求事由之同一事實上之主張，而具有社會共通性
    及關聯性，且原告起訴時主張之事實及證據資料，於追加之
    訴均得加以利用，並無礙於被告之程序保障，其追加之訴與
    原起訴請求之基礎事實應屬同一，揆諸前開說明，自應准之
    。
二、原告起訴主張：兩造曾於94年6 月9 日，在屏東縣屏東市調
    解委員會成立調解（下稱第1 次調解），原告同意自94年7
    月起每月5 日前給付5,000 元作為長子之教養費等，惟事後
    兩造仍有爭執，遂於95年7 月28日，再經臺灣屏東地方法院
    家事庭調解成立（下稱第2 次調解），調解內容為兩造辦理
    離婚後，兩造所生之長子張○○（92年7 月24日生，姓名、
    年籍詳卷）權利義務之行使與負擔由相對人任之，兩造其餘
    請求撤回。換言之，被告第1 次調解之權利，已因第2 次調
    解成立而歸於消滅，被告自不得再依第1 次調解成立之調解
    書聲請強制執行每月教養費5,000 元，是系爭執行程序，應
    予撤銷，而被告因系爭執行程序，而自原告薪資受償15,000
    元，即屬無法律上原因，受有利益，致原告受有損害，自應
    返還原告等語。求為判決：(一)系爭執行程序，應予撤銷。(二)
    被告應給付原告15,000元。
三、被告則以：兩造第2 次調解成立之調解筆錄內，並未排除第
    1 次調解之相關約定，換言之，兩造於第1 次調解，約定原
    告應每月給付5,000 元與張○○之教養費，不因兩造離婚而
    影響該教養費之給付，故原告請求撤銷系爭執行程序以及請
    求返還被告受償之15,000元，自無理由等語置辯，並求為判
    決如主文所示。
四、兩造不爭執事項：
    原告主張兩造原為夫妻，因彼此相處與長子張○○問題發生
    糾紛，而於94年6 月9 日成立第1 次調解，約定原告應自94
    年7 月起每月5 日前給付5,000 元，作為張○○之教養費；
    張○○平日與被告同住，並由被告照護，假日原告可前往探
    視及帶出外遊；張○○就學之學籍同意3 個月後另行協調；
    被告現居住娘家，兩造同意分居1 年。嗣於95年7 月17日，
    原告向臺灣屏東地方法院起訴請求被告履行同居義務，而於
    同月28日，追加請求判決離婚，並於同日成立第2 次調解，
    約定兩造願意至戶政事務所辦理協議離婚登記；張○○權利
    義務之行使或負擔由被告任之，原告在張○○成年之前，得
    於每月第2 、4 週星期六上午9 時起前往張○○所在之處所
    會面交往，在不違反張○○意願之下，並得接張○○外出由
    原告照顧之翌日即星期日下午5 時前送回前開處所；原告欲
    探視小孩，應於1 天前電話告知被告；兩造其餘請求撤回。
    被告則於95年10月18日，以第1 次調解成立之調解書為執行
    名義，主張原告自95年8 月起，即未依調解書之約定，按月
    給付5,000 元之教養費，而聲請強制執行，由本院民事執行
    處以95年度執字第69812 號受理，系爭執行程序迄今尚未終
    結或停止等節，為兩造所不爭執（見本院卷第97至98頁、第
    110 頁），復有屏東縣屏東市調解委員會調解書、調解筆錄
    各1 份附卷可稽（見本院卷第6 至7 頁），並經本院核閱本
    院96年度執字第69812 號卷、屏東地方法院95年度家調字第
    559 號卷無誤，堪認此部分主張為真實。
五、本件兩造之爭點在於：(一)第2 次調解成立之事項，是否包含
    第1 次調解成立所約定之教養費？(二)被告因強制執行原告之
    薪資債權，而受償15,000元，是否構成不當得利？茲分述本
    院得心證之理由如下：
  (一)第2 次調解成立之事項，是否包含第1 次調解成立所約定之
    教養費？
  1.按解釋契約，固須探求當事人立約時之真意，不能拘泥於契
    約之文字，但契約文字業已表示當事人真意，無須別事探求
    者，即不得反捨契約文字而更為曲解，最高法院17年上字第
    1118號著有判例可資參照。而「拋棄」與「撤回」乃不同之
    權利行使態樣，參照民法第247 條之1 第3 款、第424 條、
    第457 條第2 項、第737 條、第764 條之規定，可知當事人
    得自由處分之權利，均因拋棄而歸於消滅，換言之，拋棄乃
    使權利歸於消滅之意思表示。至於所謂撤回，則係指向法院
    不求為判決之意思表示，以使繫屬中之訴訟，歸於消滅，而
    與實體上權利之存否，不生影響。故撤回之行為，僅使權利
    處於與未行使之相同狀態，而拋棄則具有使權利消滅之效力
    ，兩者之意義，明顯不同。
  2.經查：原告於95年7 月17日起訴請求被告履行同居義務，並
    於同月28日，追加請求判決離婚，而於同日成立第2 次調解
    ，已如前述，是第2 次調解之標的，本即係針對兩造之離婚
    事件，以及伴隨離婚而生之子女監護問題，難認兩造於第2
    次調解時，曾併就子女教養費用之負擔問題請求再行調解。
    再者，父母對於子女所負之保護及教養義務，與父母間是否
    存有婚姻關係無關，且對照第1 次調解成立之「調解書」及
    第2 次調解成立之「調解筆錄」（見本院卷第6 至7 頁），
    「調解書」之內容，除第1 項之子女教養費外，其餘調解事
    項均係以兩造具有婚姻關係為前提下所為之約定，而「調解
    筆錄」之記載內容，自第2 項以下，均係針對兩造離婚後之
    事項而為之協議，是第1 、2 次調解之背景與事項，並非完
    全相同，第2 次調解自無取代第1 次調解之效力，僅因第1
    次調解之約定事項，除子女教養費部分外，均係以兩造婚姻
    關係存在為前提下所為之約定，該等約定均因兩造婚姻關係
    解消而自然不存在，尚不得遽認第2 次調解之目的，在於替
    代第1 次調解之內容。況且，第2 次調解成立之調解筆錄第
    4 項係記載：「兩造其餘請求撤回」，並非記載兩造拋棄任
    何權利，揆諸前揭說明，該項記載之意義，應係載明兩造各
    自撤回繫屬於法院之訴訟，自不得捨卻調解筆錄記載之文義
    ，而曲解為除該筆錄所載之權利外，兩造其餘權利拋棄。另
    參酌原告於調解成立之同日，撤回履行同居義務及離婚部分
    之訴訟，有調解程序筆錄附於臺灣屏東地方法院95年度家調
    字第559 號卷第27頁可佐，適足以佐證調解筆錄記載「兩造
    其餘請求撤回」，無關乎權利之拋棄，而僅為訴訟上不求為
    判決之意思表示而已，故原告主張兩造第1 次成立之調解內
    容，因第2 次調解成立而歸於消滅，自不足採。
  3.次查：原告雖於95年7 月17日起訴請求被告履行同居義務時
    ，檢附94年6 月9 日調解書，固有起訴狀及調解書附於臺灣
    屏東地方法院95年度家調字第559 號卷第1 至6 頁、第12頁
    可資佐證。惟觀諸該起訴狀記載「94年6 月9 日原告請求屏
    東市調解委員會調解，雙方分居1 年，冷靜思考未來。95年
    6 月19日，原告有寫存證信函告知被告，為夫妻共同生活‧
    ‧‧希望被告回家履行同居‧‧‧按夫妻互負同居義務為民
    法第1001所明文規定」等語，可知原告提出調解書之用意，
    僅在於說明兩造協議分居1 年之期限，已然屆滿，被告因而
    負有履行同居之義務，尚難僅以原告起訴時，檢附之證物包
    含調解書，遽認第2 次成立之調解，在於取代第1 次調解之
    內容。是原告主張其起訴時業已提出調解書，故第2 次調解
    之內容，當然包含第1 次調解時關於子女教養費事項等語，
    亦無可採。
  (二)被告因強制執行原告之薪資債權，而受償15,000元，是否構
    成不當得利？
    按經法院核定之民事調解，與民事確定判決有同一之效力，
    鄉鎮市調解條例第27條第2 項前段定有明文。查，被告據以
    聲請對原告薪資債權強制執行之調解書，係於94年6 月9 日
    調解成立，並於同月15日經臺灣屏東地方法院核定，而該調
    解書第1 條明白約定，原告同意自94年7 月起每月5 日前給
    付5,000 元作為張○○之教養費，有該調解書1 份附卷可憑
    （見本院卷第6 頁）。而調解書關於原告應每月給付5,000
    元教養費之約定，並未因第2 次調解而消滅，亦如前述，且
    原告自95年8 月起，即未依約繳納，此觀原告提出郵政國內
    匯款執據12紙（本院卷第29至34頁），顯示原告自94年8 月
    間起，即每月匯款5,000 元與被告，迄至95年7 月間止，而
    堪認定。是原告依調解書之約定，自原告之薪資中受償1,50
    00元，具有法律上原因，而無構成不當得利之餘地，原告請
    求被告返還受償之15,000元，難認有據。
六、綜上所述，原告依強制執行法第14條第1 項債務人異議之訴
    及民法第179 條不當得利之法律關係，請求撤銷本院95年度
    執字第69812 號強制執行程序，以及請求被告返還受償之15
    ,000 元 ，均無理由。
七、據上論結，本件原告之訴為無理由，依民事訴訟法第78條，
    判決如主文。
中　　華　　民　　國　　96　　年　　5 　　月　　30　　日
                  民事第六庭  審判長法  官  謝靜雯
                                    法  官  鄭詠仁
                                    法  官  高增泓
上為正本係照原本作成。
如不服本判決，應於送達後20日內，向本院提出上訴狀並表明上
訴理由，如於本判決宣示後送達前提起上訴者，應於判決送達後
10日內補提上訴理由書（須附繕本）。
中　　華　　民　　國　　96　　年　　5 　　月　　30　　日
                                    書記官　王芷鈴
